臺灣臺中地方法院民事判決　　　　　　　 94年度訴字第884號
原　　　告　　　壬○○
訴訟代理人　　　庚○○
　　　　　　　　鄧雲奎律師
上　一　人
複 代 理人　　　癸○○
被　　　告　　　甲　○
　　　　　　　　戊○○
　　　　　　　　丙○○
上　三　人
訴訟代理人　　　乙○○
　　　　　　　　辛○○
　　　　　　　　陳金村律師
上列當事人間請求分割共有物事件，本院於96年4月19日言詞辯
論終結，判決如下：
    主      文
原告與被告丙○○共有坐落臺中縣沙鹿鎮○○○段埔子小段九一
一地號，地目旱，面積三六三平方公尺土地，應分割如附圖乙案
所示編號A2部分面積九一平方公尺分歸原告取得；編號B2部分面
積二七二平方公尺分歸被告丙○○取得。
原告與被告丙○○、戊○○、甲○坐落臺中縣沙鹿鎮○○○段埔
子小段九一一之二地號，地目旱，面積三九四平方公尺土地，應
分割如附圖乙案所示編號C2部分面積九九平方公尺分歸原告取得
；編號D2部分面積二九五平方公尺分歸被告丙○○、戊○○、甲○按其原應有部分比例（被告丙○○一二分之三、被告戊○○一
二分之一、被告甲○一二分之五）保持共有。
訴訟費用由兩造依附表二所示比例負擔。
    事實及理由
壹、程序方面：
    按訴訟繫屬中為訴訟標的之法律關係，雖移轉於第三人，於
    訴訟無影響。但第三人如經兩造同意，得聲請代當事人承當
    訴訟，民事訴訟法第254條第1項定有明文。查本件於原告起
    訴時，本件坐落臺中縣沙鹿鎮○○○段埔子小段911地號（
    地目：旱，面積363平方公尺）及同小段911-2地號（地目：
    旱，面積394平方公尺）之共有人原為原告與被告陳振輝、
    己○○、丁○○、陳建置、陳宏嘉。嗣於本件訴訟繫屬中，
    原共有人被告陳振輝、己○○、丁○○、陳建置、陳宏嘉等
    人陸續將其等系爭911地號土地之應有部分移轉登記予丙○○、將其等系爭911-2地號土地之應有部分移轉登記予丙○○、戊○○、甲○，被告丙○○、戊○○、甲○並已就其等
    受移轉部分具狀聲請承當訴訟，復經兩造同意，核與前揭規
    定相符，應予准許，合先敘明。
貳、實體方面：
一、原告起訴主張：
  (一)坐落臺中縣沙鹿鎮○○○段埔子小段911地號（地目：旱，
    面積363平方公尺）及同小段911-1地號（地目：旱，面積
    182平方公尺）、同小段911-2地號（地目：旱，面積394平
    方公尺）等三筆地號之土地早期係屬同一地號，但因開闢一
    條道路從土地之中間通過，致前開3筆地號土地中之911地號
    及911-2地號等2筆土地分置兩旁，原告為便於使用土地，並
    免於將前開2筆共有土地因細分為6筆土地致面積太小而無法
    合理正常使用，且兩造共有之上開不動產並無不能分割之情
    事，然迄今均未能達成分割協議，為此，爰依民法第823條
    、第824條之規定，提起本件訴訟，請求將前開2筆土地予以
    原物合併分割。
  (二)另案94年度訴字第1813號分割共有物事件，前經鈞院於95年
    5月30日判決：就該案兩造共有之同小段177-4地號土地，將
    原告分配在該判決附圖所示丙案中之「B部分」。故請鈞院
    將本案兩造共有之系爭911-2地號土地內如附圖甲案所示編
    號B1，面積189平方公尺土地（其上有原告祖墳存在）分歸
    原告取得，俾原告得將前開177-4 地號土地內之「B部分」
    土地（有原告祖墳存在），與本案中911-2地號土地內之B1
    土地（亦有原告祖墳存在）相連接在一起以合併保存祖墳供
    原告及子孫對祖先之追思，以提倡孝道。
  (三)對被告抗辯之陳述：
    1.按土地之「合併分割」對各共有人就土地取得面積之擴大
      ，及便於整體利用或建築均具有重大利益；反之，土地各
      別分割致使分得之土地面積狹窄，顯有礙土地之利用，自
      為智者所不取，毗鄰之177-4及177-5地號2筆土地原告始
      終皆主張應合併分割，俾各共有人均蒙其利，無奈被告3
      人卻主張各別分割，致各共有人所分得之土地面積其小，
      其利用價值大打折扣，誠屬遺憾，從而茲對本案系爭911
      及911-2地號2筆土地，原告仍主張「合併分割」，俾各共
      有人均蒙其利，不致重蹈前開177-4、177-5等2筆地號土
      地各別分割致不利各共有人之覆轍。
    2.被告前開所稱內政部訂頒之「土地法第34條之1執行要點
      」，依法律位階係屬行政命令之性質，並無「法律」之拘
      束力，而本案係依民法規定之強制分割性質，兩者法律屬
      性不同，自不宜相提併論。
    3.被告雖辯稱系爭土地上之祖墳早已撿骨遷移至沙鹿鎮公所
      所屬之納骨堂，亦即原告所稱之祖墳目前雖有墳墓之形式
      ，然卻已無其祖先骨骸，並提出沙鹿鎮公所相關之繳款收
      據影本為證。惟查被告提出之繳款書上所載「受奉置者」
      ：「陳木火」係原告之父，「陳蔡蔥」係原告之母，而繳
      款人「陳淑汀」係原告之大哥，而訴外人陳淑汀將其與原
      告之父母骨骸檢至納骨堂之事，事前並未告知原告，而係
      陳淑汀僱工趁半夜時間進行撿骨，嗣原告發覺後已無法挽
      回，至表遺憾，但現場原告父母之墓碑仍存在，原告仍會
      保留此片祖先遺留之土地，繼續長久至墓碑祭拜（類似衣
      冠塚性質），俾供子孫永遠追思，並庇佑子孫，至納骨堂
      之骨骸部分則由陳淑汀自行處理。又被告甲○係向其共有
      人之前手陳宏嘉、陳振輝、陳建置等人購買系爭共有911
      、911-2等二筆土地之持分，而陳宏嘉則係陳淑汀之孫，
      至陳振輝及陳建置則係陳淑汀之堂兄弟，故原告由此合理
      之懷疑：前開陳淑汀之所以有撿骨之動作，乃係被告3人
      知悉原告主張共有之911-2地號土地上有原告父母之墳墓
      存在，而極思予以排除，遂勾結前共有人陳宏嘉找其祖父
      陳淑汀私自僱工趁黑夜時間將原告父母之骨骸撿至納骨堂
      存放，藉達破壞原告主張之目的，由是足見被告3人居心
      不良，昭然若揭，實不足取，故請鈞院斟酌民法第101條
      第1項規定之意旨，應視被告3人前開有關建議鈞院在裁量
      分割方案時「無需考慮地上有墳墓之問題」之主張為不足
      採取，以符誠信原則。
    4.況且，被告3人係在本案起訴後始加入系爭共有土地為共
      有人, 其目的僅商業利益，其對系爭土地並無歷史淵源，
      更無情感可言，反觀原告對系爭土地則有其歷史淵源達數
      十年之久，而在系爭911-2地號土地上並有父母之墳墓存
      在其上，原告對系爭911-2地號土地之情感深厚，超越被
      告至多，而不捨須臾背離，故請鈞院准將前開系爭911-2
      地號土地如附圖甲案所示編號B1之土地（有原告父母墳墓
      存在其上）分歸原告取得。
  (四)並聲明：兩造共有系爭911地號（地目：旱，地籍圖面積363
    平方公尺）及911-2地號（地目：旱，面積394平方公尺）等
    2筆土地准予合併分割。其分割方法為將如附圖甲案所示系
    爭911地號之地籍圖面積全部（即A1部分）363平方公尺及系
    爭911-2地號土地內之E1部分面積8平方公尺等之土地分歸被
    告丙○○取得；至如附圖甲案所示系爭911-2地號土地內之B
    1部分面積189平方公尺之土地分歸原告取得；而如附圖甲案
    所示系爭911-2地號土地內之C1部分面積164平方公尺之土地
    分歸被告甲○取得；另如附圖甲案所示系爭911-2地號土地
    內之D1部分面積33平方公尺之土地分歸被告戊○○取得。
二、被告部分：
  (一)按共有土地或建築改良物之處分、變更及設定地上權等權利
    依土地法第34條之1第1項規定應以共有人過半數及其應有部
    分合計過半數之同意行之，但如其應有部分合計逾2/3者，
    其人數不予計算。而依內政部93年8月2日所頒訂之土地法第
    34條之1執行要點第3項載明共有物分割並不屬於前開規定之
    處分範圍，亦即共有物分割應經全體共有人同意始得為之。
    又依同要點第5項規定有關共有土地標示之分割及合併，有
    本法條之適用，亦即共有土地如欲合併分割需經各共有土地
    之共有人及其應有部分超過前述數額以上之同意始得為之。
    被告於系爭911及911-2地號2筆土地之應有部分分別均超過
    半數以上，而被告既已聲明不同意採合併分割之方式，故本
    件依法即應不得採行合併分割之分割方式，鈞院雖對分割方
    案有自由心證之裁量權，惟仍應受上開法令規定之限制，始
    為適法。
  (二)系爭911地號土地之共有人原為壬○○、己○○、丁○○、
    丙○○4人，而911-2地號土地之共有人除上開4人外另有被
    告戊○○、甲○合計為6人，嗣被告甲○已向被告己○○、
    丁○○買受其系爭2筆土地之所有權，故現今系爭911地號土
    地之共有人為原告（應有部分1/4）、被告丙○○（應有部
    分3/4）2人，而911-2地號之共有人則為原告（應有部分1/4
    ）、被告丙○○（應有部分1/4）、被告甲○（應有部分5/
    12）、被告戊○○（應有部分1/12）等4人。因該2筆土地之
    共有人各不相同，故本件實不宜以合併分割之方式辦理裁判
    分割。況被告曾向清水地政事務所測量人員查詢，據其告稱
    因系爭911地號土地面積有所減少已超出公差範圍，亦無法
    與911-2地號土地辦理合併分割。
  (三)原告雖主張其因在系爭共有土地有祖墳存在，故主張分得如
    附圖甲案所示編號B1部分。惟查原告在系爭土地上之祖墳早
    已撿骨遷移至沙鹿鎮公所所屬之納骨堂，亦即原告所稱之祖
    墳目前雖有墳墓之形式，然卻已無其祖先骨骸，且查系爭土
    地都市計劃編定為住宅區之土地，依法本來就不得設置墳墓
    ，故鈞院於裁量分割方案時實無需考慮地上之墳墓問題。
  (四)毗鄰本件系爭土地之177-4、177-5地號土地分割共有物事件
    ，業經鈞院以94年度訴字第1813號判決，依該判決係採分別
    分割之方式，亦即該案兩造在177-4、177-5地號各自有分得
    土地，本件系爭土地既無法與上開2筆土地分得之部分合併
    在一起，從而本件更無採合併分割之必要，亦應採分別分割
    方式始為合理。又因原告已於前開分割共有物案件中取得靠
    近本件系爭共有土地部分，為讓原告可合併使用其分得土地
    ，被告願將本件系爭共有土地靠近177-4、177-5地號土地即
    如附圖乙案所示A2、C2部分由原告取得，而靠旁邊之B2由被
    告丙○○取得，D2由被告3人共同取得。
  (五)並聲明：
    1.系爭911地號土地：面積為363平方公尺，依原告應有部分
      1/4分得之面積為90.75平方公尺，分配於如附圖乙案所示
      編號A2；被告丙○○應有部分3/4分得之面積為272.25平
      方公尺，分配於如附圖乙案所示編號B2。
    2.系爭911-2地號土地：面積為394平方公尺，依原告應有部
      分1/4分得之面積為98.5平方公尺，分配於如附圖乙案所
      示編號C2；被告3人之應有部分合計為3/4，分得之面積為
      295.5平方公尺，被告3人願共同分配於如附圖乙案所示編
      號D2，並按原持分比例維持共有等語。
三、法院之判斷：
  (一)複丈發現錯誤者，除有下列情形之一，得由登記機關逕行辦
    理更正者外，應報經直轄市或縣（市）主管機關核准後始得
    辦理：一原測量錯誤純係技術引起者。二抄錄錯誤者。前項
    所稱原測量錯誤純係技術引起者，指原測量錯誤純係觀測、
    量距、整理原圖、訂正地籍圖或計算面積等錯誤所致，並有
    原始資料可稽；所稱抄錄錯誤指錯誤因複丈人員記載之疏忽
    所引起，並有資料可資核對。地籍測量實施規則第232條定
    有明文。本件經本院囑託台中縣清水地政事務所測量結果，
    系爭911地號土地之地籍圖面積為363方公尺，而該筆土地登
    記簿所登記之面積則為389平方公尺，有圖簿不符之情形，
    應依地籍圖面積為準乙節，此有台中縣清水地政事務所94年
    10月25日清地測字第0940015778號函暨所附鑑定圖附卷可稽
    ，而該筆土地之共有人對此實地測量結果亦無爭議，自應以
    地籍圖之面積為準。此既係純技術引起原測量錯誤，依上開
    地籍測量實施規則第232條之規定，宜由地政機關另為更正
    ，合先敘明。
  (二)原告主張系爭911地號土地，地目旱，面積363平方公尺，係
    原告與被告丙○○所共有（分別共有），其應有部分比例為
    原告1/4、被告丙○○9/12；另系爭911-2地號土地，地目旱
    ，面積394平方公尺，則係原告與被告3人所共有（分別共有
    ），其應有部分比例為原告1/4、被告丙○○3/12、被告戊○○1/12、被告甲○5/12，兩造並未約定不為分割，亦無因
    物之使用目的不能分割之情形，惟就分割方法無法達成協議
    之事實，業據兩造陳明，並有系爭2筆土地之地籍圖及土地
    登記謄本可證。原告上開主張，自堪信為真實。是原告本於
    民法第823條第1項、第824條第2項之規定訴請分割共有物，
    核無不合。
  (三)又查：
    1.系爭911地號及911-2地號等2筆土地，其上除系爭911-2地
      號土地上有原告父母之墳墓2座外，並無其他地上物乙情
      ，已據本院會同兩造到場履勘並囑託台中縣清水地政事務
      所人員依兩造各所提出之甲、乙等2個分割方案測量屬實
      ，此有本院所製作之勘驗筆錄及該所96年3月9日清地測字
      第0960005171號函暨所附複丈成果圖各1份附卷可稽，復
      為兩造所不爭執，應可認定。惟被告辯稱：原告父母之遺
      骸已經撿骨遷移至納骨塔，故該2座墳墓目前僅有墳墓之
      形式而已等語，原告對此亦不爭執，僅稱：係其兄陳淑汀
      擅自進行撿骨，但現場墓埤仍在，原告仍會長久至該墓埤
      祭拜（類似衣冠塚性質）等語，可見原告父母之骨骸已經
      遷至納骨塔，系爭911-2地號土地上目前僅屬有墳墓之形
      式。而原告雖懷疑係被告3人串通原告之兄陳淑汀遷移原
      告父母之骨骸至納骨塔云云，惟原告就此主張始終未舉證
      以實其說，尚難採信。是縱使原告未分得該2座空墳所坐
      落之土地，原告仍得至納骨塔祭拜其父母，或將其父母原
      有之墓埤遷移至其所有土地供家人追思，尚不致妨礙其表
      達孝道之權利，故本件於裁量分割方案時自無須考慮該2
      座空墳之問題。
    2.再者，原告曾因其與被告戊○○、甲○並他人所共有之坐
      落同小段177-4地號及177-5地號土地訴請本院裁判予以合
      併分割，經本院於95年5月30日以94年度訴字第1813號判
      決該筆177-4地號及177-5地號土地應分割為如附圖丙案所
      示，即編號B、E部分面積各0.0516、0.0375公頃，均分歸
      原告取得；編號D部分面積0.0154公頃，分歸訴外人陳建
      置取得；編號A部分面積0.0858公頃，分歸被告戊○○、
      甲○暨訴外人王麗幸各按應有部分比例保持共有；編號C
      部分面積0.0878公頃，分歸被告戊○○、甲○各按應有部
      分比例保持共有，因未據上訴而告確定在案，業據本院調
      取該案卷查明屬實。可見原告就該177-4地號及177-5地號
      土地並未獲准合併分割，原告亦未表示不服而告確定，故
      原告就該177-4地號土地係取得如附圖丙案所示編號B部分
      土地（該B部分與系爭911-2地號相毗鄰），就該177-5地
      號土地係取得如附圖丙案所示編號E部分土地（該E部分與
      系爭911地號相毗鄰）。
    3.原告主張之如附圖甲案，被告丙○○雖可分得系爭911地
      號之整筆土地，但就系爭911-2地號土地僅能分得8平方公
      尺之條狀土地，無法單獨利用，對被告丙○○自有損害。
      反觀被告主張之如附圖乙案，被告同意讓原告所分得之部
      分均各與原告就該177-4地號及177-5地號土地所分得部分
      相毗鄰，俾使原告得以合併利用，提高土地利用價值及經
      濟效益，對原告應無何不利之處（其中被告丙○○就系爭
      911地號應有部分面積減少0.25平方公尺，被告3人就系爭
      911-2地號應有部分土地面積共減少0.5平方公尺，被告3
      人對此均無意見）。況且本件兩筆土地之共有人雖有重疊
      ，但不盡相同，應不適宜合併分割。從而，被告所主張如
      附圖乙案所示之分割方案，應屬適宜。綜上所述，本院認
      為被告所提之分割方案為適當，爰判決如主文第1、2項所
      示。
  (四)分割共有物之訴，核其性質，兩造本可互換地位，原告提起
    本件訴訟於法雖屬有據，然被告等人之應訴乃法律規定所不
    得不然，其所為抗辯自為伸張或防衛權利所必要，是以本件
    訴訟費用應由兩造依其應有部分之比例分擔始為公允。
四、據上論結，本件原告之訴為有理由，依民事訴訟法第80條之
    1，判決如主文。
中　　華　　民　　國　　96　　年　　5 　　月　　3 　　日
                  民事第三庭　法　官　許秀芬
┌───────────────────────────┐
│附表一（所有權應有部分比例）：                        │
├─────┬───┬───┬───┬───┬─────┤
│土地座落  │壬○○│丙○○│戊○○│甲　○│　備  註  │
├─────┼───┼───┼───┼───┼─────┤
│台中縣沙鹿│  1/4 │  9/12│   *  │   *  │戊○○、王│
│鎮○○○段│      │      │      │      │段於此地號│
│埔子小段  │      │      │      │      │土地無所有│
│911地號土 │      │      │      │      │權應有部分│
│地        │      │      │      │      │          │
│          │      │      │      │      │          │
├─────┼───┼───┼───┼───┼─────┤
│同小段    │  1/4 │  3/12│ 1/12 │ 5/12 │          │
│911-2地號 │      │      │      │      │          │
│土地      │      │      │      │      │          │
└─────┴───┴───┴───┴───┴─────┘
┌───────────────────────────┐
│附表二（訴訟費用負擔）：                              │
├─────────────┬─────────────┤
│當　　事　　人            │應負擔訴訟費用比例        │
├─────────────┼─────────────┤
│原告壬○○                │        25%               │
├─────────────┼─────────────┤
│被告丙○○                │        49%               │
├─────────────┼─────────────┤
│被告戊○○                │         4%               │
├─────────────┼─────────────┤
│被告甲○                  │        22%               │
└─────────────┴─────────────┘
以上正本係照原本作成
如對本判決上訴，須於判決送達後20日內向本院提出上訴狀
中　　華　　民　　國　　96　　年　　5 　　月　　3 　　日
                    　　　　　書記官　陳其良
